---
title: "Lab_7"
author: "Luis Gonzalez 23353 - Joel Jaquez 23369 - Fabian Morales 23267"
date: "2026-04-17"
output: pdf_document
---

```{r setup, include=FALSE}
knitr::opts_chunk$set(echo = TRUE)
```

```{r librerias-rl}
library(dplyr)
library(readr)
library(tidyr)
library(ggplot2)
library(caret)
```

```{r carga-datos-rl}
load("datos/listings.RData")
```

# Actividad 2 - Preeprocesamiento
```{r preprocesamiento-rl}
listings_clean_comp <- listings %>%
  mutate(price = parse_number(price)) %>%
  select(-c(listing_url, scrape_id, picture_url, host_url,
            host_thumbnail_url, host_picture_url, description,
            neighborhood_overview, host_about, amenities))

set.seed(123)
total_filas  <- nrow(listings_clean_comp)
indice_train <- sample(1:total_filas, size = 0.8 * total_filas)
train_comp   <- listings_clean_comp[ indice_train, ]
test_comp    <- listings_clean_comp[-indice_train, ]

train_modelo <- train_comp %>%
  filter(!is.na(price), price < 1000,
         !is.na(bedrooms), bedrooms <= 10,
         !is.na(bathrooms), !is.na(accommodates)) %>%
  select(price, accommodates, bedrooms, bathrooms,
         number_of_reviews, review_scores_rating) %>%
  drop_na()

test_modelo <- test_comp %>%
  filter(!is.na(price), price < 1000,
         !is.na(bedrooms), bedrooms <= 10,
         !is.na(bathrooms), !is.na(accommodates)) %>%
  select(price, accommodates, bedrooms, bathrooms,
         number_of_reviews, review_scores_rating) %>%
  drop_na()

cat("Filas entrenamiento:", nrow(train_modelo), "\n")
cat("Filas prueba:       ", nrow(test_modelo),  "\n")
```

Para garantizar una comparación válida entre el modelo de Regresión Logística y los algoritmos evaluados en laboratorios anteriores, se reutilizaron exactamente los mismos conjuntos de entrenamiento y prueba generados desde el Laboratorio 3. Utilizando `set.seed(123)` y una división 80/20, el conjunto de entrenamiento quedó con 48,442 observaciones y el de prueba con 12,173, ambos con las mismas 6 variables: `price`, `accommodates`, `bedrooms`, `bathrooms`, `number_of_reviews` y `review_scores_rating`, aplicando los mismos filtros de precio menor a $1,000 y habitaciones menores o iguales a 10. Mantener estas condiciones idénticas es fundamental porque cualquier diferencia en los datos de entrenamiento o prueba invalidaría la comparación entre modelos, ya que una mejora en las métricas podría deberse a los datos y no al algoritmo en sí.

