---
title: "Lab_7"
author: "Luis Gonzalez 23353 - Joel Jaquez 23369 - Fabian Morales 23267"
date: "2026-04-17"
output: pdf_document
---

```{r setup, include=FALSE}
knitr::opts_chunk$set(echo = TRUE)
```

```{r librerias-rl}
library(dplyr)
library(readr)
library(tidyr)
library(ggplot2)
library(caret)
```

```{r carga-datos-rl}
load("datos/listings.RData")
```

# Actividad 2 - Preeprocesamiento
```{r preprocesamiento-rl}
listings_clean_comp <- listings %>%
  mutate(price = parse_number(price)) %>%
  select(-c(listing_url, scrape_id, picture_url, host_url,
            host_thumbnail_url, host_picture_url, description,
            neighborhood_overview, host_about, amenities))

set.seed(123)
total_filas  <- nrow(listings_clean_comp)
indice_train <- sample(1:total_filas, size = 0.8 * total_filas)
train_comp   <- listings_clean_comp[ indice_train, ]
test_comp    <- listings_clean_comp[-indice_train, ]

train_modelo <- train_comp %>%
  filter(!is.na(price), price < 1000,
         !is.na(bedrooms), bedrooms <= 10,
         !is.na(bathrooms), !is.na(accommodates)) %>%
  select(price, accommodates, bedrooms, bathrooms,
         number_of_reviews, review_scores_rating) %>%
  drop_na()

test_modelo <- test_comp %>%
  filter(!is.na(price), price < 1000,
         !is.na(bedrooms), bedrooms <= 10,
         !is.na(bathrooms), !is.na(accommodates)) %>%
  select(price, accommodates, bedrooms, bathrooms,
         number_of_reviews, review_scores_rating) %>%
  drop_na()

cat("Filas entrenamiento:", nrow(train_modelo), "\n")
cat("Filas prueba:       ", nrow(test_modelo),  "\n")
```

Para garantizar una comparaciĂłn vĂˇlida entre el modelo de RegresiĂłn LogĂ­stica y los algoritmos evaluados en laboratorios anteriores, se reutilizaron exactamente los mismos conjuntos de entrenamiento y prueba generados desde el Laboratorio 3. Utilizando `set.seed(123)` y una divisiĂłn 80/20, el conjunto de entrenamiento quedĂł con 48,442 observaciones y el de prueba con 12,173, ambos con las mismas 6 variables: `price`, `accommodates`, `bedrooms`, `bathrooms`, `number_of_reviews` y `review_scores_rating`, aplicando los mismos filtros de precio menor a $1,000 y habitaciones menores o iguales a 10. Mantener estas condiciones idĂ©nticas es fundamental porque cualquier diferencia en los datos de entrenamiento o prueba invalidarĂ­a la comparaciĂłn entre modelos, ya que una mejora en las mĂ©tricas podrĂ­a deberse a los datos y no al algoritmo en sĂ­.

# Actividad 1 - Variable DicotĂłmica
```{r variables-dicotomicas}
# Mismos puntos de corte P33=136 y P67=250 del Lab 4 y 5
precios_validos <- listings_clean_comp %>%
  filter(!is.na(price), price > 0, price < 1000) %>%
  pull(price)

p33 <- quantile(precios_validos, 0.33)
p67 <- quantile(precios_validos, 0.67)
cat("P33:", round(p33, 2), "| P67:", round(p67, 2), "\n")

# Crear variables dicotĂłmicas en train
train_rl <- train_modelo %>%
  mutate(
    es_cara   = ifelse(price > p67, 1, 0),
    es_media  = ifelse(price > p33 & price <= p67, 1, 0),
    es_barata = ifelse(price <= p33, 1, 0)
  )

# Crear variables dicotĂłmicas en test
test_rl <- test_modelo %>%
  mutate(
    es_cara   = ifelse(price > p67, 1, 0),
    es_media  = ifelse(price > p33 & price <= p67, 1, 0),
    es_barata = ifelse(price <= p33, 1, 0)
  )

# Verificar distribuciĂłn
cat("\n--- DistribuciĂłn en entrenamiento ---\n")
cat("Es cara   (1):", sum(train_rl$es_cara),
    "| No cara  (0):", sum(train_rl$es_cara   == 0), "\n")
cat("Es media  (1):", sum(train_rl$es_media),
    "| No media (0):", sum(train_rl$es_media  == 0), "\n")
cat("Es barata (1):", sum(train_rl$es_barata),
    "| No barata(0):", sum(train_rl$es_barata == 0), "\n")

cat("\n--- DistribuciĂłn en prueba ---\n")
cat("Es cara   (1):", sum(test_rl$es_cara),
    "| No cara  (0):", sum(test_rl$es_cara   == 0), "\n")
cat("Es media  (1):", sum(test_rl$es_media),
    "| No media (0):", sum(test_rl$es_media  == 0), "\n")
cat("Es barata (1):", sum(test_rl$es_barata),
    "| No barata(0):", sum(test_rl$es_barata == 0), "\n")
```
Se crearon tres variables dicotĂłmicas a partir de los mismos puntos de corte P33=136 y P67=250 definidos desde el Laboratorio 4, garantizando consistencia con todos los modelos anteriores. La variable `es_cara` toma el valor 1 cuando el precio por noche supera los 250 y 0 en caso contrario, `es_media` vale 1 cuando el precio se encuentra entre 136 y 250, y `es_barata` vale 1 cuando el precio es igual o menor a 136. En el conjunto de entrenamiento, 14,963 propiedades son caras, 16,690 son de precio medio y 16,789 son baratas, mientras que en el conjunto de prueba hay 3,741 caras, 4,265 medias y 4,167 baratas. La distribuciĂłn es bastante balanceada entre las tres categorĂ­as tanto en entrenamiento como en prueba, lo cual es favorable para el entrenamiento de los modelos ya que ninguna clase domina sobre las demĂˇs y el modelo tendrĂˇ suficientes ejemplos de cada categorĂ­a para aprender sus patrones correctamente.
